【裁判字號】    94,訴,167
【裁判日期】    950120
【裁判案由】    偽造有價證券等
【裁判全文】
臺灣臺北地方法院刑事判決               94年度訴字第167號
公  訴  人  臺灣臺北地方法院檢察署檢察官
被      告  丁○○
選任辯護人  蕭佳灶律師
上列被告因偽造有價證券等案件，經檢察官提起公訴（九十四年
度偵字第八二四號），本院判決如下：
    主  文
丁○○無罪。
    理  由
一、公訴意旨略以：被告丁○○意圖為自己不法之所有，於民國
    八十九年間某日，在臺北市大安區○○○路○段一四０巷一
    三號五樓，竊取被害人甲○○所持有、已蓋妥發票人乙○之
    印文、付款人為安泰商業銀行通化分行、票號為ＢＣ000
    0000、ＢＣ0000000號之空白支票二紙；復意圖
    供行使之用，在不詳時地偽填該等支票之發票日及票面金額
    ，而完成發票行為後，於同年間某日持向不知情之吳俊明調
    借現金，因認被告涉有刑法第三百二十條第一項之竊盜及第
    二百零一條第一項之偽造有價證券罪嫌云云。
二、按犯罪事實應依證據認定之，無證據不得認定犯罪事實。又
    不能證明被告犯罪者，應諭知無罪之判決，刑事訴訟法第一
    百五十四條第二項、第三百零一條第一項分別定有明文。又
    事實之認定，應憑證據，如未能發現相當證據，或證據不足
    以證明，自不能以推測或擬制之方法，以為裁判基礎。再認
    定不利於被告之事實，須依積極證據，苟積極證據不足為不
    利於被告事實之認定時，即應為有利於被告之認定，更不必
    有何有利之證據。而認定犯罪事實所憑之證據，雖不以直接
    證據為限，間接證據亦包括在內；然而無論直接或間接證據
    ，其為訴訟上之證明，須於通常一般之人均不致有所懷疑，
    而得確信其為真實之程度者，始得據為有罪之認定，倘其證
    明尚未達到此一程度，而有合理之懷疑存在，致無從為有罪
    之確信時，即應為無罪之判決。而刑事訴訟法第一百六十一
    條已於九十一年二月八日修正公布，其第一項規定：檢察官
    就被告犯罪事實，應負舉證責任，並指出證明之方法。因此
    ，檢察官對於起訴之犯罪事實，應負提出證據及說服之實質
    舉證責任。倘其所提出之證據，不足為被告有罪之積極證明
    ，或其指出證明之方法，無從說服法院以形成被告有罪之心
    證，基於無罪推定之原則，自應為被告無罪判決之諭知。又
    告訴人之告訴，係以使被告受刑事訴追為目的，是其陳述是
    否與事實相符，仍應調查其他證據以資審認（最高法院三十
    年度上字第八一六號、四十年度臺上字第八六號、五十二年
    度臺上字第一三００號、七十六年度臺上字第四九八六號、
    九十二年度臺上字第一二八號判例意旨參照）。申報支票遺
    失者，其所指述該支票遺失或遭竊，並非於己全無利害關係
    ，其真實性有待其他必要之證據加以補強，是否可採，法院
    仍應為相當之調查。再按刑法上所謂偽造有價證券，以無權
    簽發之人冒用他人名義簽發為要件，如果行為人基於本人之
    授權，或其他原因有權簽發者，則與無權之偽造行為不同，
    自難令負偽造有價證券罪責（最高法院五十三年度臺上字第
    一八一０號判例意旨參照）。
三、本件公訴人認被告涉有前揭犯行，無非係以被害人甲○○之
    指述、證人乙○、吳俊明、田克鵬及于懷玉之證述，暨卷附
    之悔過書，為其論據。
四、訊據被告固坦承其於甲○○上址住處取得前開空白支票二紙
    ，於其上填載發票日及票面金額後，持向吳俊明調現之事實
    ，惟堅決否認有何竊盜及偽造有價證券犯行，辯稱：伊與甲○○間素有資金往來，伊於九十一年一月間因工程週轉之需
    ，在上址甲○○住處，向甲○○借得乙○所簽發、付款人為
    安泰商業銀行通化分行、票號為ＢＣ0000000、ＢＣ
    0000000、ＢＣ0000000號之空白支票三紙（
    以下依序簡稱第一紙支票、第二紙支票及第三紙支票），交
    由伊公司會計丙○○填寫發票日及票面金額後，將填載完成
    之該等支票傳真知會甲○○，並持向吳俊明調現。嗣第一紙
    支票屆期時，伊因無力兌現，乃向吳俊明央請延期，直至九
    十一年十月底吳俊明提示第一紙支票時，乙○接獲銀行告知
    支票到期之事，乃通知甲○○，由甲○○通知伊儘速匯款，
    以免退票影響乙○信用，惟伊因無力兌現，遂要求甲○○至
    銀行辦理撤銷付款委託，並央請吳俊明暫緩提示第二、三紙
    支票。詎甲○○在第一紙支票退票後數日，向伊表示已報案
    遺失，要求伊至其辦公室簽立悔過書，伊原本不願在甲○○
    自行擬妥且內容不實之悔過書上簽名，然迫於情勢，且甲○○聲稱只要伊將第二、三紙支票取回，悔過書對伊即無任何
    意義，伊因考量當時經濟狀況，主觀上認應有能力清償吳俊
    明款項並取回支票返還甲○○，方於該悔過書上簽名。然伊
    事後因無力償還票款，致第二、三紙支票均遭吳俊明提示退
    票。伊並無竊取及偽造有價證券等語。經查：
  (一)乙○前將已蓋妥其發票人印文、然尚未填載發票日及票面金
    額之前揭空白支票三紙，交與甲○○之事實，業據證人乙○
    及甲○○於本院審理時證述屬實（見本院卷第五三頁反面、
    第七九頁）。而被告於九十一年一月間自甲○○處取得該等
    支票後，指示其公司會計丙○○於其上依序填載發票日分別
    為九十一年五月十日、二十日及三十日、票面金額各為新臺
    幣（下同）十一萬五千元、二十萬元及十八萬五千元，而完
    成發票行為，復持向吳俊明調現等情，亦據被告供述在卷，
    並經證人吳俊明於偵查及證人丙○○於本院審理時證述明確
    （見九十三年度偵字第三二六七號卷第七至八頁、本院卷第
    一一二頁），復有前開支票三紙在卷可稽（見九十三年度他
    字第三九四八號卷第六六頁）。
  (二)嗣乙○於九十一年十月三十日就已逾法定提示期限之第一紙
    支票，辦理撤銷付款之委託，致吳俊明於同日提示該紙支票
    ，因而遭退票，此有證人乙○於本院審理時之證述及卷附該
    紙支票、退票理由單、安泰商業銀行通化簡易型分行九十四
    年六月二十八日安通作字第０九四００五六一號函暨所附支
    票撤銷付款委託申請書可憑（見九十三年度偵字第三二六七
    號卷第一０頁、本院卷第五五、六三、六四頁）。而甲○○
    在乙○辦妥第一紙支票撤銷付款委託之翌日即九十一年十月
    三十一日，即以其於當日遺失第二、三紙支票為由，向警察
    機關報案。嗣吳俊明遲至第二紙支票票載發票日（即九十一
    年五月二十日）後一年即九十二年五月十九日提示該紙支票
    ，因存款不足而遭退票後，乙○旋於翌日即九十二年五月二
    十日前往付款銀行，以第三紙支票於「九十一年十月三十一
    日遺失報案處理」為由，辦理掛失止付手續，致吳俊明於該
    紙支票票載發票日（即九十一年五月三十日）後將滿一年之
    九十二年五月二十七日提示該紙支票時遭退票等情，亦據證
    人吳俊明於偵查、證人甲○○及乙○於本院審理時證述屬實
    （見九十三年度偵字第三二六七號卷第七至八頁、本院卷第
    五三頁反面至第五六頁反面、第七九頁至第八五頁反面），
    並有第二、三紙支票暨退票理由單、掛失止付票據提示人資
    料查報表、遺失票據申報書、臺北市政府警察局受理非刑事
    案件報案二聯單、臺北市政府警察局中正第一分局受理各類
    案件紀錄表及安泰商業銀行通化簡易型分行九十四年六月二
    十八日安通作字第０九四００五六一號函暨所附票據掛失止
    付通知書附卷足憑（見九十二年度核退字第九五二九號卷第
    一０、一二頁、九十三年度偵字第三二六七號卷第一一、一
    二頁、第三０至三二頁、本院卷第六三、六五頁）。
  (三)證人甲○○於本院審理時雖證稱：伊因有支票退票紀錄，在
    商場上調現困難，故於九十一年間向乙○借得前揭空白支票
    三紙後，曾將其中一紙借與被告，至第二、三紙支票則置於
    伊辦公室桌上之月曆盤下方。詎伊於借票給被告後沒幾日，
    發現另二紙支票遭竊，伊一發現遺失先行報案，當時伊尚不
    知係何人竊取，直至某日被告至伊辦公室，伊詢問被告是否
    竊取，被告即向伊坦承，伊向被告表示已報案，如軋票絕對
    有事，被告稱會想辦法拿回支票。而在報案後某日，伊向被
    告表示「我已經報警，票是你拿的，就表示是你偷的，但我
    們是朋友，只要你把票拿回來就可以，你有二條路，一是報
    警，一是寫悔過書」等語，被告就在悔過書上簽名，並表示
    票一定可拿回，詎料票到期後一年仍遭提示，伊不知被告所
    填寫之發票日及票面金額，亦不知乙○有無辦理撤銷付款委
    託，但退票後乙○曾打電話給伊云云（見本院卷第七九至八
    五頁）。惟其所指支票遺失，攸關其自身將否受刑事追訴及
    處罰，與其本身具有利害關係，揆諸前揭說明，其所言是否
    真實，仍須調查其他證據以資佐證，尚不得遽採為認定被告
    犯罪之證據。經查：
  1.依卷附臺北市政府警察局受理非刑事案件報案二聯單及臺北
    市政府警察局中正第一分局受理各類案件紀錄表以觀，甲○○係於九十一年十月三十一日晚間十時四十五分許，以其於
    「九十一年十月三十一日上午十時十分許」，在「不詳地點
    」遺失第二、三紙支票為由，向警察機關報案（見九十三年
    度偵字第三二六七號卷第三一、三二頁）；惟其於偵查時改
    稱：第二、三紙支票係於報案前一、二日，在伊新生南路一
    段一四０巷一三號一樓辦公室遺失，乙○已交給伊約二星期
    云云（見九十三年度偵字第三二六七號卷第二三頁）；於本
    院審理時復證稱：伊將第一紙支票借與被告後沒幾日，就發
    現另二紙支票遭竊，伊一發現遺失就先報案云云（見本院卷
    第八０頁正、反面），就遺失支票之時、地，前後所述矛盾
    不一，且依證人丙○○於本院審理時之證述及被告提出之借
    票帳本以觀，被告早於九十一年一月十日即持前揭支票三紙
    向吳俊明調現，顯見被告係於九十一年一月十日之前，即向
    甲○○借得第一紙支票甚明，然如前述，甲○○遲至同年十
    月三十一日始以第二、三紙支票於當日遺失為由，向警察機
    關報案，足認證人甲○○於本院審理時指證：在借票與被告
    後沒幾日，發現支票遭竊，即先行報案云云，顯與事實不符
    。又其既自承於借票與被告後數日，即發現另二紙支票遭竊
    ，竟遲至十個月後始報警處理，亦與常情不符。參以證人甲○○於本院審理時就其如何得知第二、三紙支票係被告所竊
    乙節，先則證稱：伊發現支票遺失而報案時，尚不知係何人
    竊取，直至某日被告至伊辦公室，伊詢問被告是否竊取，被
    告即向伊坦承，伊向被告表示已報案，如軋票絕對有事，被
    告稱會想辦法拿回支票云云（見本院卷第八０頁反面），其
    後又改稱：票遺失後，伊去報警，後來伊打電話跟被告說「
    我的辦公室只有你進來，是否你把票拿走的，我把票已經掛
    失，軋進去沒有用」等語，被告才表示已將票交給他人云云
    （見本院卷第八一頁反面），所述前後不一，且與常情相違
    ，其指證支票遺失遭竊云云，已難遽採。
  2.況查證人甲○○所為前揭證述，與證人乙○於本院審理時證
    稱：甲○○係伊金主，伊於八十九年間為向甲○○借款，乃
    應甲○○要求，交付前揭空白支票三紙給甲○○供擔保。伊
    在交票後未滿一個月即將欠款還清。嗣於九十年底聽說甲○○垮了，欲索回支票，就一直找甲○○，但都找不到，待聯
    絡上甲○○時，甲○○藉口很多，一下稱票不在身上，一下
    稱票在其他地方，和伊約隔天還票，但屆時甲○○就關機。
    嗣甲○○稱第一紙支票已使用，但第二、三紙支票遺失遭被
    告竊取，伊一直逼甲○○，要求甲○○給個交代，甲○○稱
    會將票要回。伊曾在甲○○辦公室見過被告二次，第一次與
    被告見面時，被告和甲○○講了幾句話就離開，甲○○要求
    被告趕快把票拿回，伊才知道票在被告那裡，甲○○通知伊
    過去，是要給伊交代；伊第二次與被告見面時，被告和甲○○在爭論，被告稱沒有拿票，還說「毛哥你不能這樣做」，
    伊事後問甲○○怎麼回事，甲○○稱票是被告偷走，甲○○
    有要求被告寫悔過書，伊表示伊不管他們是非，只要把票還
    伊即可。又伊在第一紙支票撤銷付款委託時，有和被告見面
    ，伊與被告第一次見面時，伊一直追問甲○○票在誰身上，
    伊不確定其他二紙支票是否在被告身上，第二次見面時，伊
    很確定票在被告身上。伊與被告見面二次，均未交談，因伊
    不認識被告，伊對甲○○所說的話存疑，都是甲○○一個人
    在說，伊看見被告時，覺得被告不像會偷票之人，伊感覺事
    有蹊蹺。之後甲○○有拿報案二聯單給伊，且伊與被告第二
    次見面後約隔一星期，甲○○在辦公室將悔過書交給伊，並
    表示一切被告會處理，伊因相信該紙悔過書，也相信被告會
    把票還伊，故伊事後並未向銀行掛失止付，當時伊認為甲○○會幫伊處理，甲○○表示被告不會把票軋入，只要逼被告
    將票拿回，並要伊放心，不會軋進銀行，所以伊一直等被告
    還票，照此情形，甲○○應知悉另二張票之金額及日期，伊
    認為甲○○應自己去報掛失止付，與伊無關，且伊票在甲○○處，報案亦係甲○○處理，故伊並未至銀行辦理掛失止付
    ，直到第二紙支票退票，伊在第三紙支票時才掛失。又伊第
    一紙支票撤銷付款委託，因已過提示日甚久，甲○○有告知
    伊第一紙支票之金額及日期，但伊不清楚第二、三紙支票金
    額及日期，伊只要求盡快還票，甲○○說他在跟被告處理，
    伊也不清楚，伊不認識被告，伊認定被告與甲○○有往來，
    甲○○有拿票給被告，甲○○在對伊演戲等語（見本院卷第
    五三頁反面至第五六頁反面）互核顯有不符，苟被告確於九
    十一年一月間竊取第二、三紙支票，甲○○於乙○屢屢向其
    索取支票時，理應能即時發現該二紙支票遺失，而儘速告知
    乙○，並辦理掛失止付手續，惟甲○○竟不為此途，直至九
    十一年十月三十日乙○辦理第一紙支票撤銷付款委託時，亦
    未明確告知乙○第二、三紙支票遭被告竊取之事，及至九十
    一年十月三十一日竟以支票於當日在不詳地點遺失為由，向
    警察機關報案，復未於報案後儘速辦理掛失止付手續，而甘
    冒遭人盜領之風險，任令第二紙支票於九十二年五月十九日
    遭提示退票，且遲至九十二年五月二十日始由乙○出面辦理
    第三紙支票掛失止付手續，顯與常情相悖。是甲○○之指證
    ，已有可疑。而乙○與被告素不相識，衡情應無迴護被告而
    故為不利於甲○○證述之理。是證人乙○所為前開證言，應
    屬可信。參以被告於九十一年一月間取得前揭支票三紙後，
    即指示時任其公司會計之丙○○填寫發票日及票面金額，並
    登載於公司借票帳本內，被告復於支票背面簽名背書後，方
    持向吳俊明調現，此亦據證人丙○○於本院審理時及證人吳
    俊明於偵查時證述無訛（見九十三年度偵字第三二六七號卷
    第八頁、本院卷第一一二頁），並有被告提出之支票三紙及
    借票帳本在卷足憑（見本院卷第三五、三六頁），倘被告係
    以非法手段取得第二、三紙支票，衡情應無逕予登載於帳本
    並在票背簽名背書而自曝犯行之理。是被告所辯第二、三紙
    支票亦係向甲○○借得等情，應屬非虛。綜觀上情，證人甲○○所指證其支票遺失遭被告竊取乙節，於己顯有利害關係
    ，且其所言前後矛盾不一，違背常理，復與證人乙○之證言
    互核不符，足見其所為被告竊取支票之指證，應屬事後卸責
    之詞，自不得遽採為認定被告犯罪之證據。
  (四)至被告雖坦承有簽具悔過書，且悔過書內容記載：「本人丁○○茲於新生南路一段140巷13號一樓，向甲○○先生借取
    安泰商業銀行支票一張（支票票號BC0000000），並趁甲○○先生不注意時，自行取走安泰商業銀行空白支票二張‧‧
    ‧本人深感愧疚，並保證主動交還安泰商業銀行二張支票‧
    ‧‧」等文字（見九十三年度偵字第三二六七號卷第三０頁
    ），惟查被告辯稱：甲○○在第一紙支票退票後數日，表示
    已報案遺失，要求伊至其辦公室簽立悔過書，伊原本不願在
    悔過書上簽名，然迫於情勢，且甲○○聲稱只要伊將第二、
    三紙支票取回，悔過書對伊即無任何意義，伊才在悔過書上
    簽名等語，且查證人田克鵬於偵查時證稱：伊當日在甲○○
    辦公室聊天泡茶，伊原本不知被告會到場，嗣被告到場後直
    接找甲○○，二人在辦公桌上簽文件，被告簽完名聊一下就
    離開，時間約十分鐘等語（見九十三年度他字第三九四八號
    卷第三七頁），證人甲○○亦不否認悔過書內容係其自行擬
    妥，交由被告簽名等情（見本院卷第八四頁），參以證人即
    悔過書見證人于懷玉於偵查時證稱：「（問：為何丁○○會
    寫該份悔過書？）好像是因為借支票的事」等語（見九十三
    年度偵字第三二六七號卷第三九頁），益證甲○○所擬悔過
    書記載被告竊取支票等內容，顯屬不實，被告所辯，尚非全
    然無據，殊難僅憑被告在悔過書上簽名，即據為不利於被告
    之認定。
  (五)末查證人田克鵬於偵查時固證稱：被告簽完悔過書離開後，
    甲○○有告訴伊等是關於甲○○支票放在辦公桌遭被告偷走
    之事云云（見九十三年度他字第三九四八號卷第三八頁），
    然其所為被告竊取支票之證言，既係自甲○○傳聞而來，並
    非當場親見親聞，且與前揭證人于懷玉之證述不符，自難遽
    採為認定被告犯罪之證據。
  (六)從而，乙○所有之第二、三紙空白支票，既係被告向甲○○
    借得，而非被告所竊取，已如前述，則被告指示會計丙○○
    於其上填載發票日及票面金額後，持向吳俊明調現，自屬有
    權簽發，要難令負偽造有價證券罪責。
五、綜上所述，第二、三紙空白支票既係被告向甲○○借得，則
    被告完成發票行為後加以行使，難謂有意圖為自己不法所有
    之竊盜及偽造有價證券犯行。本案公訴人之舉證，仍有合理
    之懷疑存在，尚未達於通常一般之人均不致有所懷疑，而得
    確信其為真實之程度，本院無從形成被告有罪之確信，此外
    ，復查無其他積極證據足資證明被告有何竊盜及偽造有價證
    券犯行，尚難僅憑證人甲○○之指證，推論被告有竊取空白
    支票進而偽造之行為，而遽以竊盜及偽造有價證券罪相繩。
    本件不能證明被告犯罪，依首開說明，自應為被告無罪之諭
    知。
據上論斷，應依刑事訴訟法第三百零一條第一項，判決如主文。
本案經檢察官黃文明到庭執行職務
中    華    民    國  九十五  年    一    月   二十   日
                  刑事第八庭審判長法  官  陳德民
                                  法  官  唐于智
                                  法  官  陳芃宇
以上正本證明與原本無異。
如不服本判決，應於判決送達後10日內，向本院提出上訴狀。
                                  書記官  周小玲
中    華    民    國  九十五  年    一    月   二十   日


司法院資訊處製作；財團法人民間司法改革基金會備份。
